臺灣臺東地方法院民事判決
                                  109年度重家繼訴字第1號
原      告  孔信義  
            孔温光妹
            孔寶珠  

            孔浩次  
共      同
訴訟代理人  文志榮律師
被      告  孔惠珠  
訴訟代理人  許仁豪律師（法律扶助）                      
上列當事人間請求分割遺產事件，本院於民國110年7月19日言詞
辯論終結，判決如下：
    主  文
一、被繼承人孔仁志如附表所示之遺產，應依如附表所示之分割
    方法予以分割。
二、訴訟費用由原告及被告各負擔1/5。
    事實及理由
一、原告主張及被告答辯：
(一)原告起訴主張：被繼承人孔志榮於民國105年3月7日死亡，
    並遺有如附表所示之遺產，而應由其配偶即原告孔温光妹與
    子女即原告孔信義、孔浩次、孔寶珠與被告孔惠珠等5人繼
    承，因兩造間就分割方法難以達成共識，且被告曾向本院聲
    請調解不成立，為此依民法第1164條、第824條及第830條第
    2項之規定提起本件訴訟，並建議由兩造按應有部分各1/5之
    比例共有等語（見本院卷第1-2、69-70及116頁）。
(二)被告建議之分割方案略以：
　⒈因被繼承人於70年間同意被告在附表編號1之土地上，興建附
    表編號2之建物居住使用，並隨生活所需，另行增建販售、
    倉庫及房間等3間鐵皮屋。且被繼承人於95年1月5日自書遺
    囑，將附表編號1、2之土地及建物分配予被告，惟因公證時
    公證人疏未要求被繼承人記載年月日，致使地政機關駁回被
    告繼承登記之申請，並經本院105年度家訴字第14號、臺灣
    高等法院花蓮分院106年度家上字第2號及最高法院108年度
    台上字第444號判決認上開遺囑無效。可見被繼承人生前確
    實有將附表編號1、2之土地及建物分配予被告之意。
　⒉又被告及其子女目前均共同居住在附表編號1、2之土地及建
    物上，除養雞及種植農作物外，更對外販售釋迦維生。而原
    告均不曾使用附表編號1、2之土地及建物，不至於受有影響
    ，如由被告單獨所有，可避免日後分管上之困難，並可兼顧
    被告既有之生活及經濟利益，亦合於被繼承人生前遺願。如
    原告因被告單獨所有附表編號1、2之土地及建物受有損害，
    被告願移轉附表編號3、4之土地之應有部分，如有不足，願
    以金錢補償。
　⒊坐落附表編號3土地上之建物（即門牌號碼臺東縣○○鄉○○村○○
    路000號房屋）為兩造之老家，多年來由原告孔信義及孔温
    光妹居住使用，且未辦理保存登記，亦非兩造所公同共有，
    產權仍屬不明。故附表編號3之土地由原告按應有部分1/4之
    比例分別共有，除可避免日後房屋及土地產權不一之爭議外
    ，更可兼顧原告孔信義及孔温光妹之生活利益。
　⒋附表編號4所示之土地多年來由原告孔信義耕作使用並種植釋
    迦，而原告孔信義與其他原告關係較為密切信任，如由原告
    按應有部分1/4之比例分別共有，原告孔信義可依目前之現
    況利用。
　⒌故如附表所示之遺產經鑑定後價值為新臺幣（下同）33,567,
    300元，兩造依其應繼分1/5之比例應分得之價值為6,713,46
    0元。如依被告建議之分割方法，被告分得之遺產價值為6,6
    14,900元，不足98,560元之部分，則由原告孔温光妹、孔信
    義、孔浩次及孔寶珠各補償24,640元等語（見本院卷第74頁
    反面、77-78頁反面、117頁正反面及119頁反面）。
二、本件適用之法律：
(一)繼承人有數人時，在分割遺產前，各繼承人對於遺產全部為
    公同共有，民法第1151條定有明文。又繼承人得隨時請求分
    割遺產。但法律另有規定或契約另有訂定者，不在此限，民
    法第1164條另定有明文。
(二)共有物之分割，依共有人協議之方法行之。分割之方法不能
    協議決定，或於協議決定後因消滅時效完成經共有人拒絕履
    行者，法院得因任何共有人之請求，命為下列之分配：以
    原物分配於各共有人。但各共有人均受原物之分配顯有困難
    者，得將原物分配於部分共有人。原物分配顯有困難時，
    得變賣共有物，以價金分配於各共有人；或以原物之一部分
    分配於各共有人，他部分變賣，以價金分配於各共有人，民
    法第824條第1、2項分別定有明文。
(三)又以原物為分配時，如共有人中有未受分配，或不能按其應
    有部分受分配者，得以金錢補償之，民法第824條第3項定有
    明文。而前條第3項之情形，如為不動產分割者，應受補償
    之共有人，就其補償金額，對於補償義務人所分得之不動產
    ，有抵押權。前項抵押權應於辦理共有物分割登記時，一併
    登記，其次序優先於第2項但書之抵押權，民法第824條之1
    第4、5項另定有明文。而上開關於共有物分割之規定，依民
    法第830條第2項之規定，亦準用於公同共有物之分割。
三、兩造間不爭執之事實（見本院卷第119頁反面-120頁反面）
    ：
(一)被繼承人孔仁志於105年3月7日死亡，並遺有如附表所示之
    遺產。
(二)原告孔温光妹為被繼承人之配偶，原告孔信義、孔浩次、孔
    寶珠及被告為被繼承人之子女，其應繼分各1/5。
(三)被繼承人於95年1月5日經本院公證人以95年度東院認字第10
    號公證書認證之自書遺囑記載：「本人所有臺東縣○○鄉○○段
    0000地號土地及其上房屋（臺東縣○○鄉○○村○○路00號）悉由
    張孔惠珠(按：指被告）繼承及其他子女不得異議」等語，
    且被告曾訴請確認上開遺囑有效，經本院105年度家訴字第1
    4判決及最高法院108年度台上字第444號判決認上開遺囑因
    被繼承人未依法定方式記名年月日而無效，並駁回被告之訴
    及其第二審上訴而確定。
(四)附表編號1之土地上除有編號2之建物外，另有訴外人即被告
    之女孔嘉罄所有之門牌號碼臺東縣○○鄉○○村○○路00號未辦保
    存登記之房屋，與訴外人即被告之子孔歆所有之門牌號碼臺
    東縣○○鄉○○村○00號未辦保存登記之房屋。
(五)附表編號3之土地上有臺東縣○○鄉○○村○○路000號房屋，且目
    前由原告孔信義及孔温光妹居住使用。
(六)附表編號4之土地之前由原告孔信義耕作使用，目前由原告
    孔信義出租他人耕作。
四、兩造間之爭點（見本院卷第120頁反面）：無。
五、本件遺產分割方法應以解消共有關係及將不動產之所有與使
    用歸屬一人為原則，且因原告仍有共有遺產之意願，故就原
    告所分得之遺產，僅需解消公同共有關係，並按應有部分1/
    4之比例分配予原告共有：
(一)法院裁判分割遺產時，固然得不將遺產分配予各繼承人單獨
    所有，而以單純終止公同共有關係之方式，使繼承人就各該
    物或其他財產權維持分別共有之關係【註】。惟：
  ⒈民法第824條第4項規定：「以原物為分配時，因共有人之利
    益或其他必要情形，得就共有物之一部分仍維持共有。」其
    立法理由敘明：「法院為裁判分割時，固應消滅其共有關
    係，然因共有人之利益或其他必要情形，就共有物之一部，
    有時仍有維持共有之必要。例如分割共有土地時，需保留部
    分土地供為通行道路之用是，爰增訂第四項，賦予法院就共
    有物之特定部分不予分割之裁量權，以符實際並得彈性運用
    。又此項共有，應包括由原共有人全體或部分共有人維持共
    有之二種情形。」
  ⒉又民法第824條第7項規定：「變賣共有物時，除買受人為共
    有人外，共有人有依相同條件優先承買之權，有二人以上願
    優先承買者，以抽籤定之。」其立法理由敘明：「（前略
    ）但為避免回復共有狀態，與裁判分割之本旨不符（後略）
    。」
  ⒊而上開規定，依民法第830條第2項之規定，既然亦準用於公
    同共有物之分割，可見除非因繼承人之利益或其他必要情形
    （例如繼承人均同意就個別遺產維持分別共有關係；或債權
    人僅係為求能強制執行個別繼承人對於遺產之權利，而請求
    分割遺產），否則法院裁判分割遺產時亦應以解消繼承人間
    之（公同及分別）共有關係為原則。
(二)從而：
  ⒈本院參酌被繼承人曾於自書遺囑時表示附表編號1、2之土地
    及建物悉由被告繼承等語（見前揭㈢不爭執之事實）。
  ⒉且附表編號1之土地上除有編號2之建物外，另有訴外人即被
    告之女孔嘉罄所有之門牌號碼臺東縣○○鄉○○村○○路00號未辦
    保存登記之房屋，與訴外人即被告之子孔歆所有之門牌號碼
    臺東縣○○鄉○○村○00號未辦保存登記之房屋（見前揭㈣不爭
    執之事實）。
  ⒊佐以附表編號2之建物係被告設籍並居住之處所（見本院卷第
    46及74頁所附之全戶戶籍資料查詢結果及被告於本院審理時
    之陳述）。
  ⒋暨原告之非訟代理人於本院審理時陳稱：附表編號1之土地上
    一共有3棟建物，附表編號2之房屋是遺產，另外兩棟是被告
    自己蓋的。原告希望先把被告蓋的房子拆掉後再分割，但被
    告不同意，所以才希望分別共有，被告如果要買原告的持分
    再來談等語（見本院卷第74頁反面及75頁）。
  ⒌可見被告及其家人已在附表編號2之建物內生活多年，並在附
    表編號1之土地上增建2棟房屋居住使用。而依上開被繼承人
    於自書遺囑中之記載，被告及其家人並非未經被繼承人之同
    意而居住使用附表編號2之建物，亦非未經被繼承人之同意
    而在附表編號1之土地上增建房屋。故附表編號1、2之土地
    及房屋自應分配予被告單獨所有，使不動產之所有與使用歸
    屬一人，較為妥適。
(三)其次：
　⒈本院參酌附表編號3之土地上有臺東縣○○鄉○○村○○路000號房
    屋，且目前由原告孔信義及孔温光妹居住使用；附表編號4
    之土地之前由原告孔信義耕作使用，目前由原告孔信義出租
    他人耕作（見前揭㈤㈥不爭執之事實），如基於 與將不動產
    之所有與使用歸屬一人之分割原則，固然應將附表編號3之
    土地分配予原告孔信義及孔温光妹共有，並將附表編號4之
    土地分配予原告孔信義單獨所有。
　⒉惟本院考量由原告提出之分割方案觀之，因原告仍有共有遺
    產之意願，故基於前揭㈠⒊之說明，就附表編號3、4之土地
    僅需解消公同共有關係，並按應有部分1/4之比例（因原告
    之應繼分比例相同）分配予原告共有。　　
(四)綜上所述，關於本件遺產分割方法：
  ⒈附表編號1、2之土地及建物應分配予被告單獨所有，使不動
    產之所有與使用歸屬一人；附表編號3、4之土地因原告仍有
    共有遺產之意願，故僅需解消公同共有關係，並按應有部分
    1/4之比例分配予原告共有，較為妥適。
  ⒉又如附表所示遺產之價值合計為33,567,300元，依1/5應繼分
    之比例，兩造本應各分得價值6,713,460元之遺產【計算式
    ：33,567,300元×1/5＝6,713,460元】。
  ⒊惟因原告各分得附表編號3、4之土地應有部分1/4（價值6,73
    8,100元），逾受分配24,640元（4人合計共98,650元）。被
    告分得附表編號1、2之土地及建物（價值合計6,614,900元
    ），應受補償98,560元【計算式：6,713,460元－6,614,900
    元＝98,560元】。故原告就被告應受補償之部分，自應以金
    錢補償之。
  ⒋爰依民法第830條第2項準用第824條第2、3項之規定與前揭㈠
    之說明，判決如主文第1項。
(五)又原告既然應以金錢補償被告，依民法第830條第2項準用第
    824條之1第4、5項之規定，被告就如附表所示之補償金額，
    對於附表編號3、4原告分得之不動產有抵押權，並應於辦理
    共有物分割登記時一併登記。
(六)至於原告固然主張應由兩造按應繼分1/5之比例共有如附表
    所示之遺產：
　⒈惟本院考量被告並無與原告共有之意願，且兩造前已就涉及
    附表編號1、2土地及建物之遺囑對簿公堂，可見兩造關係並
    非和睦，如由兩造共有如附表所示之遺產，將可能因無法達
    成分管協議而有礙不動產之利用，並因此衍生其他糾紛。
　⒉又原告之訴訟代理人於本院審理時雖然另表示：原告就其個
    人之應有部分已有分別價賣之計畫，不會衍生分管的問題等
    語（見本院卷第121頁），惟本院參酌如附表所示之遺產價
    值既然係國家考試及格之不動產估價師本於其專業鑑定所得
    （見本院卷附精準不動產估價師事務所估價報告書），且其
    鑑價結果亦為兩造所不爭執（見本院卷第116-117頁），堪
    認依如附表所示之遺產價值計算兩造分割後所得及其金錢補
    償之金額，已可公平兼顧兩造之權益，應無必要由兩造於訴
    訟外另行協議價購之金額。更遑論原告截至本院言詞辯論終
    結前，均未提出其分別價賣之計畫。故原告主張之分割方法
    尚難採納，附此敘明。　　
六、此外，因共有物分割、經界或其他性質上類似之事件涉訟，
    由敗訴當事人負擔訴訟費用顯失公平者，法院得酌量情形，
    命勝訴之當事人負擔其一部，民事訴訟法第80條之1定有明
    文。故本院衡酌本件兩造均有請求酌定分割方法之必要，並
    均因此而蒙受其利，如僅由被告負擔訴訟費用顯失公平，應
    由兩造按應繼分之比例負擔，方為公平，爰判決如主文第2
    項。
七、訴訟費用負擔之依據：家事事件法第51條，民事訴訟法第80
    條之1、第85條第1項。
中　　華　　民　　國　　110 　年　　8 　　月　　2 　　日
                  家事法庭  法  官  簡大倫
以上正本證明與原本無異。
如對本判決上訴，須於判決送達後20日之不變期間內，向本院提
出上訴狀。
中　　華　　民　　國　　110 　年　　8 　　月　　2 　　日
                            書記官  江佳蓉

【註】
繼承人自繼承開始時，除本法另有規定外，承受被繼承人財產上
之一切權利、義務。但權利、義務專屬於被繼承人本身者，不在
此限，民法第1148條第1項定有明文。故所謂「遺產」，應係指
非專屬於被繼承人之財產上一切權利、義務之總成，不僅包括積
極財產（例如動產、不動產、債權、商標權或其他無體財產權）
，亦包含消極財產（例如私法上之債務）在內，而與民法所規定
之「物」係指動產與不動產（見民法第66條及第67條之規定）有
所不同。故繼承人有數人時，在分割遺產前，各繼承人對於遺產
之全部雖為公同共有（參民法第1151條之規定），惟此項對於遺
產之公同共有，基於前揭說明，終究與民法第827條以下所規定
對於物之公同共有有所不同，並非得直接適用民法第827條以下
有關公同共有之規定。
從而，關於遺產之分割方法，現行民法繼承編雖並未另設規定，
惟因遺產係包含動產及不動產等物之所有權，與債權、商標權或
專利權等其他無體財產權在內，在分割標的上與所有權及其他財
產權之分別共有（見民法第831條之規定）具有類似性，故遺產
之分割方法，除因遺產之性質（例如私法上之債務等消極財產）
或其他特殊情形致不能與共有物之分割為相同之處理外，應得類
推適用民法第824條有關共有物分割之規定。此外，因民法1164
條所規定之「遺產分割自由原則」係以遺產之公同共有關係為個
別遺產之分別共有或單獨所有前之暫時狀態，而與民法第823條
第1項所規定之「共有物分割自由原則」係以所有權之分別共有
為單獨所有前之暫時狀態有所不同，故有關遺產之分割方法，除
得類推適用共有物分割之規定，使繼承人取得遺產中各該物或其
他財產權之單獨所有外，亦得不分配予各繼承人單獨所有，而以
單純終止公同共有關係之方式，使繼承人就各該物或其他財產權
維持分別共有之關係（最高法院82年度台上字第748號、85年度
台上字第1873號及93年度台上字第2609號判決意旨亦同此結論）
。
附表：
編號 遺產名稱 價值（新臺幣） 分割方法 1 臺東縣○○鄉○○段0000地號土地 6,279,700元 由被告單獨所有。 2 臺東縣○○鄉○○段000○號建物（門牌號碼臺東縣○○鄉○○村○○路00號） 335,200元 由被告單獨所有。 3 臺東縣○○鄉○○段000地號土地 8,928,200元 ⒈由原告按應有部分1/4之比例共有。 ⒉原告應各補償被告新臺幣24,640元（合計共98,560元）。 ⒊被告依民法第824條之1第4項之規定，就其補償金額對於原告所分得之不動產有抵押權。 4 臺東縣○○市○○段000地號土地 18,024,200元